ACORDAO-COMPLETO-2346648

ACÓRDÃO 2262/2019 ATA 6/2019 - PRIMEIRA CÂMARA

VISTOS, relatados e discutidos estes autos que tratam de ato de concessão de pensão civil emitido pela Fundação Universidade de Brasília;
ACORDAM os Ministros do Tribunal de Contas da União, reunidos em Sessão da 1ª Câmara, nos termos dos arts. 71, inciso III, da Constituição Federal, 1º, inciso V, e 39, inciso II, da Lei 8.443/1992 e 260, § 1º, do RITCU e ante as razões expostas pelo Relator, em:
9.1. considerar ilegal e recusar registro ao ato de concessão de pensão civil instituído por Martin Alberto Ibanez Novion (XXX.245.071-XX) em favor da beneficiária Olga Cristina Lopez Ibanez Novion (XXX.367.901-XX) ;
9.2. dispensar a devolução dos valores indevidamente recebidos até a data da ciência pela Fundação Universidade de Brasília, do presente acórdão, com base no Enunciado 106 da Súmula da Jurisprudência do TCU;
9.3. determinar à Fundação Universidade de Brasília que:
9.3.1. faça cessar os pagamentos decorrentes do ato impugnado, em especial os que se referem ao pagamento da URP  (26,05%) , comunicando ao TCU, no prazo de 15 (quinze) dias, as providências adotadas, nos termos do art. 262, caput, do Regimento Interno do TCU, art. 8º, caput, da Resolução-TCU 206/2007 e art. 19, caput, da Instrução Normativa-TCU 78/2018;
9.3.2. retifique a parcela judicial referente à incorporação de quintos de FC, do valor atualmente pago na pensão (R$ 1.925,83) para a importância de R$ 1.312,38; 
9.3.3. emita novo ato, livre das irregularidades apontadas, submetendo-o ao TCU pelo sistema e-Pessoal no prazo de 30 (trinta) dias, nos termos dos arts. 262, § 2º, do Regimento Interno do TCU e 19, § 3º, da Instrução Normativa - TCU 78/2018;
9.3.4. informe à beneficiária do ato considerado ilegal que no caso de não provimento de recurso eventualmente interposto, deverão ser repostos os valores recebidos após a ciência deste acórdão pela Fundação Universidade de Brasília;
9.3.5. comunique imediatamente à interessada o teor do presente acórdão, encaminhando ao TCU, no prazo de 30 (trinta) dias, comprovante da data da respectiva ciência, nos termos do art. 4º, § 3º, da Resolução-TCU 170/2004;
9.4. determinar à Secretaria de Fiscalização de Pessoal que monitore o cumprimento das determinações especificadas no item 9.3 (e subitens) deste acórdão.

Ato de concessão de pensão civil emitido pela Fundação Universidade de Brasília. Apreciação para fins de registro.

Primeira Câmara

Fundação Universidade de Brasília.

3. Interessada: Olga Cristina Lopez Ibanez Novion (XXX.367.901-XX).

13.1. Ministros presentes: Walton Alencar Rodrigues (Presidente), Benjamin Zymler, Bruno Dantas e Vital do Rêgo (Relator).
13.2. Ministros-Substitutos presentes: Augusto Sherman Cavalcanti e Weder de Oliveira.

VITAL DO RÊGO

Adoto como relatório, com os devidos ajustes de forma, a instrução de peça 19, elaborada no âmbito da Secretaria de Fiscalização de Pessoal, com a qual, se manifestou de acordo, o corpo gerencial daquela unidade técnica especializada (peça 20) , a seguir transcrita:
INTRODUÇÃO
Trata-se de ato de concessão de pensão civil de Martin Alberto Ibanez Novion, ex-servidor da Fundação Universidade de Brasília, em favor de Olga Cristina Lopez Ibanez Novion, na condição de ex-esposa pensionada.
O ato foi submetido, para fim de registro, à apreciação do Tribunal de Contas da União (TCU) , de acordo com o art. 71, inciso III, da Constituição Federal. O cadastramento e a disponibilização ao TCU ocorreram por intermédio do Sistema de Apreciação e Registro de Atos de Admissão e Concessões, na forma dos arts. 2º, caput e incisos I a VI, e 4º, caput, da Instrução Normativa - TCU 78/2018.
HISTÓRICO
Exame preliminar verificou a inclusão, no benefício da interessada, de parcelas judiciais referentes à URP e incorporação de quintos, em desacordo com a jurisprudência do TCU.
Diante disso, foi encaminhada diligência à origem, solicitando cópias das peças dos processos judiciais que fundamentaram os pagamentos, assim como discriminação das funções exercidas pelo instituidor (peça 1) . 
Ademais, considerando que o ato deu entrada no Tribunal há mais de 5 anos, procedeu-se à oitiva da interessada (peças 2, 3 e 13) , nos termos do Acórdão 587/2011-TCU-Plenário, de relatoria do Ministro Valmir Campelo. 
Em resposta, a FUB encaminhou os documentos constantes das peças 8, 9 e 12. A beneficiária apresentou a defesa acostada à peça 15. 
EXAME TÉCNICO
Parcelas judiciais relativas à URP
Verificou-se, no ato em tela, pagamento de parcela judicial referente a URP (26,05%) , no valor de R$ 2.331,51 (peça 16) . 
O TCU tem por indevido o pagamento de percentuais relativos a planos econômicos, entre eles a URP, ainda que amparado por sentenças judiciais. Quanto a essa questão, é entendimento pacífico nesta Corte que essas parcelas não se incorporam indefinidamente aos vencimentos, pois têm natureza de antecipação salarial, sendo devidas somente até a reposição das perdas salariais havidas até então, o que ocorre na primeira data-base seguinte àquela que serviu de referência ao julgado. Nesse sentido, são os seguintes arestos desta Corte: Acórdão 398/2004-TCU-Plenário, Decisão Plenária 138/2001, Acórdãos 1.910/2003 e 2.169/2003, ambos da 1ª Câmara, Decisões 117 e 118/2002, da 2ª Câmara, e Decisões 231, 280, 313 e 331/2002, da 1ª Câmara, dentre inúmeros outros julgados do TCU.
Assim, no que se refere ao pagamento de percentuais relativos a planos econômicos, a jurisprudência deste Tribunal, a exemplo do paradigmático Acórdão 2161/2005-TCU-Plenário, relatado pelo Ministro Walton Alencar Rodrigues, cristalizou-se no sentido de que: a) o pagamento destacado de vantagem decorrente de plano econômico deferida por sentença judicial não deve extrapolar a data-base seguinte à que serviu de referência ao julgado; b) vantagem decorrente de plano econômico não se incorpora à remuneração, a menos que orientação em sentido contrário esteja expressamente fixada na decisão judicial que a concedeu; c) quando a sentença judicial determinar expressamente incorporação de vantagem decorrente de plano econômico à remuneração, tal parcela deve ser paga  sob forma de vantagem pessoal nominalmente identificada (valores, e não percentuais) , sujeita exclusivamente aos reajustes gerais do funcionalismo e sem incidência do respectivo percentual sobre qualquer outra parcela.
 Nesse sentido, prospera a posição firmada por ocasião da prolação do Acórdão 1857/2003-TCU-Plenário (Relator: Ministro Adylson Motta) , de que, 'excetuada a hipótese de a decisão judicial haver expressamente definido que a parcela concedida deva ser paga mesmo após o subsequente reajuste salarial, deve prevalecer a justa Súmula nº 322 do TST, cabendo a este Tribunal de Contas considerar ilegal o ato concessório, determinando a sustação dos pagamentos indevidos'.
 A adoção de tal solução por parte do TCU constitui efetiva defesa da coisa julgada, pois estender o pagamento de parcelas antecipadas para além da data-base, sem expressa determinação judicial nesse sentido, seria extrapolar os limites do próprio julgado, consistindo em erro do gestor de pessoal na execução da ordem judicial.
 Ademais, cabe ressaltar que vários Mandados de Segurança foram impetrados por associações de servidores da FUB a fim de garantir o pagamento da URP. Entre eles, o MS 25.678/STF, de autoria da Associação dos Aposentados da Fundação Universidade de Brasília (AposFUB) , no âmbito do qual foi prolatada sentença, transitada em julgado, que considera indevido o pagamento da URP, uma vez que não há de se falar em ofensa à coisa julgada ou decadência quanto à decisão do TCU de julgar ilegais e mandar cessar os pagamentos decorrentes de atos dos quais conste tal parcela.
 Recentemente, ao analisar situação análoga, esse Tribunal se pronunciou, por meio do Acórdão 1880/2018-TCU-Segunda Câmara, relatado pelo Ministro Augusto Nardes, pela ilegalidade da inclusão da URP nos proventos de ex-servidores da FUB e pela suspensão de seu pagamento, uma vez que a jurisprudência do STF vem se firmando nesse sentido, a exemplo da decisão supramencionada, proferida no âmbito do MS 25.678/STF. 
 Instados a se manifestar (peças 1, 2, 3 e 13) , tanto a FUB quanto e beneficiária nada alegaram sobre o pagamento da URP. 
Parcelas referentes à incorporação de funções (quintos) 
 Constatou-se ainda, no contracheque da interessada (peça 16) , pagamento de parcela judicial no valor de R$ 1.925,83, decorrente da incorporação de quintos pelo instituidor, com base na Portaria-MEC 474/87, a qual previa o cálculo das FC em forma de percentuais sobre a remuneração do Professor Titular da carreira do Magistério Superior, com Doutorado e em regime de Dedicação Exclusiva. 
 De acordo com a firme jurisprudência do TCU, é legítima a incorporação de quintos de função comissionada (quintos de FC) com base nos critérios definidos pela Portaria - MEC 474/1987. Contudo, é ilegítima a inclusão na base de cálculo da vantagem os reajustes concedidos pelas leis subsequentes que reestruturaram as carreiras das instituições federais de ensino ao longo do tempo, a teor do Acórdão 1283/2006-TCU-Segunda Câmara, de relatoria do Ministro Walton Alencar Rodrigues.
 As sentenças judiciais que garantem a percepção das funções comissionadas com base na Portaria - MEC 474/1987 não determinam que a vantagem do artigo 193 da Lei 8.112/1990 ou os quintos da função correspondente (art. 62 da Lei 8.112/1990) devam ser calculados para sempre com base nos parâmetros da Portaria - MEC 474/1987, mesmo sobre novos planos de carreira, e incluindo vantagens criadas posteriormente.
 Se as sentenças judiciais determinassem esse modo de cálculo, equivaleria a reconhecer direito adquirido a regime de vencimentos, o que é repelido pela jurisprudência do Supremo Tribunal Federal, a exemplo do RE 241.884-ES.
 As sentenças judiciais limitam-se a coibir decessos remuneratórios decorrentes da transformação das funções comissionadas (FC) em cargos de direção (CD) , conforme determinado pela Lei 8.168/1991.
 As razões pelas quais o TCU adotou esse entendimento estão muito bem explicadas no voto condutor do Acórdão 835/2012-TCU-Plenário, de relatoria do Ministro Augusto Nardes. Nesse acórdão, estão definidos os critérios para o cálculo das incorporações de quintos e opção dos servidores aposentados das instituições federais de ensino. São eles os seguintes:
	a) para os servidores que não ajuizaram ações judiciais (ou para os que o fizeram, mas não lograram êxito, em decisão transitada em julgado) , as parcelas de quintos com amparo na Portaria - MEC 474/1987, desde que tenham iniciado o seu exercício até 31/10/1991, devem ser pagas sob a forma de vantagem pessoal nominalmente identificada (VPNI) , ajustando-se o valor da parcela ao que era devido em 1/11/1991, data de eficácia da Lei 8.168/1991, atualizada, desde então, exclusivamente pelos reajustes gerais concedidos ao funcionalismo, conforme preceitua o art. 15, § 1º, da Lei 9.527/1997;
	b) para os servidores que obtiveram decisões judiciais favoráveis já transitadas em julgado, confirmadas em grau de recurso, os quintos de FC devem ser calculados adequando-se o valor nominal às condições deferidas na sentença, de modo que a quantia inicial seja apurada na data da publicação do provimento jurisdicional de 1º grau e, a partir daí, transformada em VPNI, atualizada, desde então, exclusivamente pelos reajustes gerais concedidos ao funcionalismo, conforme preceitua o art. 15, § 1º, da Lei 9.527/1997.
 Vale lembrar que o cálculo das FC estava previsto no art. 2º da Portaria - MEC 474/1987, o qual estabelecia que: 
Art. 2º. As Funções Comissionadas são previstas no Anexo I, devendo ser exercidas em regime de tempo integral. 
Parágrafo Único. A remuneração das Funções Comissionadas previstas no Anexo I terá valor igual ao da remuneração do Professor Titular da carreira do Magistério Superior em regime de Dedicação Exclusiva, com Doutorado, acrescida dos percentuais a seguir especificados:
FC-1 - 80%
FC-2 - 65%
FC-3 - 55%
FC-4 - 40%
FC-5 - 30%
FC-6 - 20%.
 Tendo em vista as alterações de moedas ocorridas em julho de 1993 e junho de 1994, foi adotada a tabela de remuneração vigente em janeiro de 1995 como referência para o cálculo da referida VPNI.
 A tabela a seguir apresenta os valores da VPNI integral para cada FC, FG e CD, conforme a jurisprudência do TCU (Acórdão 1915/2012-TCU-Plenário) . 
Tabela 1
	Funções Comissionadas – Portaria MEC 784/1987

	FUNÇÃO
	5/5 (10/10) 
	4/5 (8/10) 
	3/5 (6/10) 
	2/5 (4/10) 
	1/5 (2/10) 

	FC-1
	5.963,81
	4.771,04
	3.578,28
	2.385,52
	1.192,76

	FC-2
	5.466,83
	4.373,46
	3.280,09
	2.186,73
	1.093,36

	FC-3
	5.135,50
	4.108,40
	3.081,30
	2.054,20
	1.027,10

	FC-4
	4.638,52
	3.710,81
	2.783,11
	1.855,40
	927,70

	FC-5
	4.307,20
	3.445,76
	2.584,32
	1.722,88
	861,44

	FC-6
	3.975,87
	3.180,69
	2.385,22
	1.590,34
	795,17

 (*) Remuneração do cargo de Professor Titular com dedicação exclusiva e doutorado em janeiro/1995 - vencimento mais GAE, no percentual de 160%, instituída pela Lei Delegada 13/1992, majorada pela Lei 8.676/1993.
 (**)  Aumentos lineares de 1995 a 2013 (1% + 3,5% = 1,01 x 1,035) .
Tabela 2
	Funções Gratificadas (FG) e Cargos de Direção (CD) 

	CD
	5/5 (10/10) 
	4/5 (8/10) 
	3/5 (6/10) 
	2/5 (4/10) 
	1/5 (2/10) 

	CD-1
	5.853,96
	4.683,17
	3.512,37
	2.341,58
	1.170,79

	CD-2
	5.017,68
	4.014,14
	3.010,61
	2.007,07
	1.003,54

	CD-3
	3.972,33
	3.177,86
	2.383,40
	1.588,93
	794,46

	CD-4
	2.926,98
	2.341,58
	1.756,18
	1.170,79
	585,39

	FG-1
	522,67
	418,14
	313,60
	209,07
	104,53

	FG -2
	364,28
	291,42
	218,56
	145,71
	72,86

	FG-3
	294,75
	235,80
	176,85
	117,90
	58,95

	FG-4
	161,27
	129,02
	96,76
	64,50
	32,25

	FG-5
	125,13
	100,10
	75,07
	50,05
	25,02

	FG-6
	91,76
	73,41
	55,05
	36,70
	18,35

	FG-7
	43,33
	34,66
	26,00
	17,33
	8,67

	FG-8
	33,62
	26,90
	20,17
	13,45
	6,72

	FG -9
	27,25
	21,80
	16,35
	10,90
	5,45

 Segundo informação constante das páginas 6 e 7 da peça 8, encaminhadas pela FUB, o instituidor teria direito à incorporação de 1/5 de FG-2 e 2/5 de CD-4, o que, segundo as tabelas acima, corresponde à soma de R$ 1.243,25 (R$ 72,86 + R$ 1.170,79) . Atualmente a interessada recebe duas parcelas decorrentes da incorporação de quintos (‘ART. 62-A’ e a judicial) , que somadas, totalizam R$ 2.382,67 (R$ 456,84 + R$ 1.925,83) , valor muito superior, portanto, ao valor devido.  
 Em sua defesa (peça 15) , a interessada alega que o TCU estaria impedido de rever o pagamento da rubrica uma vez que teria operado a decadência administrativa. Quanto a esse ponto, cabe observar que o entendimento jurisprudencial atual, tanto no TCU como no STF, sustenta-se em dois aspectos. 
 O primeiro é a natureza dos atos de pessoal. Tais atos, também chamados de atos sujeitos a registro, enquadram-se na categoria de atos complexos, que só se aperfeiçoam com sua homologação pelo TCU. Antes dessa homologação, não são, portanto, atos jurídicos perfeitos.
 O segundo aspecto é a natureza da atuação do TCU nos atos de pessoal. Trata-se de órgão que atua no controle externo dos atos dos órgãos da Administração. Em outras palavras, o TCU é órgão exógeno àquele que editou o ato.
 Tendo em vista as particularidades da natureza dos atos de pessoal e da atuação do TCU, deve ser ponderada, nesse caso, a aplicação do prazo decadencial de cinco anos previsto no art. 54 da Lei 9.784/1999. Caso contrário, estar-se-ia inviabilizando o exercício do controle externo desses atos, previsto nos arts. 70 e 71, inciso III, da Constituição Federal. 
 É que parte considerável dos atos de pessoal é disponibilizada ao TCU já decorridos vários anos do início de sua vigência. Além disso, não se pode exigir do TCU, órgão exógeno à Administração, onisciência e onipresença no controle dos atos por ela praticados.
 Essa ponderação levou ao atual entendimento da jurisprudência do STF, acompanhada por aquela do TCU. 
 O primeiro ponto desse entendimento é que a contagem de tempo se inicia apenas quando da disponibilização do ato ao TCU, e não com o início da vigência do ato. O segundo é que o decurso do prazo de cinco anos da disponibilização do ato ao TCU não torna automaticamente legais atos inquinados de irregularidades. O decurso do prazo leva tão somente à obrigatoriedade da instauração do contraditório por esta Corte de Contas. 
 Exemplos do entendimento do TCU são as considerações feitas no Acórdão 2463/2013-TCU-Plenário e, notadamente, no Acórdão 587/2011-TCU-Plenário. A partir deste último acórdão, o TCU passou a tornar obrigatória a oitiva dos interessados nos casos em que há perspectiva de julgar ilegais atos disponibilizados ao TCU há mais de cinco anos.
 Do STF, podem-se mencionar as decisões proferidas nos Mandados de Segurança (MS) 25.116-DF, 25.403-DF, 25.343-DF, 27.296-DF e 24.781-DF. 	
 No caso em tela, foi observado o entendimento do TCU e do STF, uma vez que a pensionista foi chamada a se manifestar nos autos. Destarte, não merece prosperar o argumento da decadência administrativa. 
 A defesa alega ainda que a revisão dos proventos da interessada afrontaria os princípios da irredutibilidade de vencimentos, da segurança jurídica e separação dos poderes (peça 15) .
 A alegação acerca da impossibilidade da supressão da parcela referente a quintos em face do princípio da irredutibilidade de vencimentos não merece acolhida, uma vez que o postulado pressupõe serem os pagamentos legais, o que não ocorre no caso em exame.
 Quanto ao argumento da segurança jurídica, é certo que houve acórdãos do próprio TCU que aplicaram a segurança jurídica para, excepcionalmente, considerar legais atos de pessoal contendo irregularidades. 
 Esses acórdãos tiveram pontos em comum, o que foi bem sintetizado no voto condutor do Acórdão 69/2015-TCU-Segunda Câmara, de relatoria do Ministro Raimundo Carreiro:
31. Quanto à invocação dos princípios da segurança jurídica e da proteção da confiança para estabilizar, pelo decurso do tempo, atos de pessoal originalmente eivados de alguma irregularidade, o entendimento convergente na jurisprudência deste Tribunal é no sentido de que o fluir do tempo, mesmo que excessivamente prolongado, somente autoriza a estabilização do ato quando sua eventual impugnação implicar prejuízo insuportável e irreversível ao interessado (Ac. 3.245/2010-Plenário - Rel. Min. Augusto Nardes; Ac. 1.011/2013-Plenário - Rel. Min. José Jorge; Ac. 2.251/2014-Plenário - Rel. Min. Bruno Dantas; entre outros) .
 Como consta na transcrição, o entendimento predominante no TCU é de que o princípio da segurança jurídica prevalece sobre o princípio da legalidade apenas quando há risco de se causar prejuízo insuportável e irreversível ao interessado. 
 No caso da Sra. Olga Cristina Lopez Ibanez Novion, a correção do valor pago referente a quintos subtrairia de seu benefício R$ 1.139,42, e a deixaria com uma renda mensal de mais de 10 mil reais, o que, certamente, não caracteriza “prejuízo insuportável” à interessada. Portanto, não estando presente o requisito dos precedentes mencionados, não há fundamento para se sobrepor a segurança jurídica à legalidade. 
 Ressalte-se, ainda, no que tange à separação dos poderes, que a atribuição do TCU em apreciar a legalidade das concessões de aposentadoria, reforma e pensão decorre do disposto no art. 71, inciso III, da Constituição Federal, conforme disciplinamento constante do art. 39, inciso II, da Lei 8.443/1992, que obriga essa Corte a avaliar todos os aspectos que possam interferir na regularidade da concessão examinada. 
 Destarte, não merecem prosperar os argumentos da defesa.
CONCLUSÃO
 Em razão do exposto e tendo em vista as análises realizadas no ato em epígrafe, cabe considerar ilegal e recusar o registro da concessão de pensão civil a Olga Cristina Lopez Ibanez Novion, face ao pagamento indevido de parcelas judiciais advindas de quintos e URP. 
 Quanto aos valores recebidos de boa-fé pela interessada, encontra-se presente o requisito para aplicação do Enunciado 106 da Súmula da Jurisprudência do TCU, dispensando-se sua devolução.
PROPOSTA DE ENCAMINHAMENTO
 Ante o exposto, e de conformidade com o preceituado nos artigos 71, III, da Constituição Federal de 1988; 1º, V, e 39, II, da Lei 8.443/1992; e 1º, VIII, e 259, II, do Regimento Interno/TCU, propõe-se:
1.1. considerar ilegal e recusar o registro do ato de aposentadoria de Olga Cristina Lopez Ibanez Novion (CPF: XXX.367.901-XX) ;
1.2. dispensar o ressarcimento das quantias indevidamente recebidas de boa-fé, consoante o disposto no Enunciado 106 da Súmula de Jurisprudência do TCU; 
1.3. determinar à Fundação Universidade de Brasília que:
1.4. faça cessar os pagamentos decorrentes do ato impugnado, comunicando ao TCU, no prazo de quinze dias, as providências adotadas, nos termos dos art. 262, caput, do Regimento Interno do TCU, 8º, caput, da Resolução - TCU 206/2007;
1.5. emita novo ato de pensão civil, livre das irregularidades apontadas, e o submeta ao TCU no prazo de trinta dias, nos termos dos arts. 262, § 2º, do Regimento Interno do TCU;
1.6. informe à interessada o teor o acórdão que for prolatado, alertando-a de que o efeito suspensivo proveniente de eventual interposição de recurso junto ao TCU não a exime da devolução dos valores indevidamente percebidos após a notificação, em caso de não provimento desse recurso; 
1.7. encaminhe ao TCU, no prazo de trinta dias, comprovante da data de ciência da interessada, nos termos do art. 4º, § 3º, da Resolução - TCU 170/2004.
O Ministério Público, representado nos autos pelo Procurador Dr. Marinus Eduardo De Vries Marsico, manifestou-se de acordo com a proposição da unidade técnica (peça 21) . 
É o Relatório.

não há.

Procurador Marinus Eduardo De Vries Marsico.

PENSÃO CIVIL. PARCELA DECORRENTE DA URP (26,05%). INEXISTÊNCIA DE AMPARO JUDICIAL PARA MANUTENÇÃO DOS PAGAMENTOS À PENSIONISTA. QUINTOS INCORPORADOS PELO INSTITUIDOR, COM FUNDAMENTO NA PORTARIA MEC 474/87, ACIMA DO VALOR AMPARADO PELA DECISÃO JUDICIAL QUE DETERMINOU O PAGAMENTO. ILEGALIDADE. NEGATIVA DE REGISTRO. DETERMINAÇÕES.

PENSÃO CIVIL (PCIV)

Secretaria de Fiscalização de Pessoal (Sefip).

Em análise, ato de concessão de pensão civil emitido pela Fundação Universidade de Brasília (FUB) em favor da Sra. Olga Cristina Lopez Ibanez Novion, habilitada na condição de ex-esposa pensionada do ex-servidor Martin Alberto Ibanez Novion. 
Ao analisar o ato em epígrafe a sefip identificou, nos proventos da pensão, os seguintes pagamentos irregulares: (i) parcela judicial decorrente da URP (26,05%) ; (ii) parcela judicial referente à incorporação de quintos de FC com fundamento na Portaria MEC 474/87. Considerando que ato em questão deu entrada no TCU em 28/3/2003, foram oportunizadas à beneficiária, as garantias constitucionais inerentes ao contraditório e ampla defesa.
Após ter realizado oitiva da beneficiária (peça 3) e diligência junto à UnB (peça 1) , bem como analisado os argumentos enviados pela Sr. Olga (peça 15) e os esclarecimentos prestados pela FUB (peças 8, 9 e 12) , a Sefip, na instrução de peça 19, entendeu ser irregular a percepção da parcela decorrente da URP, bem como o valor atual percebido na pensão a título de incorporação de quintos de FC. 
A unidade técnica propõe a supressão da URP dos proventos de pensão eis que “o TCU ao analisar situação análoga se pronunciou recentemente, por meio do Acórdão 1880/2018-TCU-Segunda Câmara, pela ilegalidade da inclusão da URP nos proventos de pensão de ex-servidores da FUB e a suspensão de seu pagamento, uma vez que a jurisprudência do STF vem se firmando nesse sentido, a exemplo da decisão proferida no âmbito do MS 25.678/STF”, que cassou a liminar que antes garantia o pagamento da URP aos representados pela Associação dos Aposentados da Fundação Universidade de Brasília (AposFUB) . 
No que diz respeito à parcela decorrente da incorporação de quintos de FC com base na Portaria MEC 474/87, a unidade instrutiva conclui que:
24. Segundo informação constante das páginas 6 e 7 da peça 8, encaminhadas pela FUB, o instituidor teria direito à incorporação de 1/5 de FG-2 e 2/5 de CD-4, o que (...) corresponde à soma de R$ 1.243,25 (R$ 72,86 + R$ 1.170,79) . Atualmente a interessada recebe duas parcelas decorrentes da incorporação de quintos (‘ART. 62-A’ e a judicial) , que somadas, totalizam R$ 2.382,67 (R$ 456,84 + R$ 1.925,83) , valor muito superior, portanto, ao valor devido.
O Ministério Público junto ao TCU, em sua manifestação regimental, ratificou as propostas de mérito formuladas pela Sefip.
-II-
No mérito, registro minha concordância com a proposta formulada pela unidade técnica, aquiescida pela manifestação do MPTCU no sentido de se considerar ilegal o ato em epígrafe. Quanto aos argumentos defendidos para a supressão da URP e correção da parcela decorrente da incorporação de quintos, concordo com a Sefip, mas por fundamentos diversos dos sustentados.
Preliminarmente, convém explicitar a ficha financeira atual da pensão em análise, que mantém paridade com a remuneração dos integrantes da carreira docente da ativa:
	Ficha financeira (instituidor) [footnoteRef:2] – Fev 2019 [2:  Para as pensões com paridade, o sistema Siape gera o contracheque do instituidor que serve de base para o cálculo do contracheque da pensionista.] 
	Ficha financeira da pensão – Fev 2019

	Vencimento Básico – R$ 5.131,36
	Pensão civil R$ 9.151,45 (somatório das parcelas regulares) 

	Anuênio – R$ 1.077,58
	
	VPNI art. 62-A Lei 8.112/1990 R$ 456,84
	
	Retribuição por titulação R$ 2.485,67
	
	Decisão Judicial N Tran Jug At R$ 2.331,51 (URP) 
	Decisão judicial N Tran Jug At R$ 4.257,34 (somatório das parcelas judiciais) 

	Decisão judicial N Tran Jug At R$ 1.925,83 (FC/CD) 
	
	Total: R$ 13.408,79
	Total: R$ 13.408,79

Observa-se que as duas parcelas judiciais questionadas pela Sefip, que se referem à URP e incorporação de quintos de FC (portaria MEC 474/87) são somadas no contracheque da pensão.
Em relação à parcela decorrente da URP (26,05%) , convém observar que o instituidor da pensão em epígrafe, o Sr. Martin Alberto Ibanez Novion ocupava o cargo de Professor Assistente na Universidade de Brasília, tendo falecido na data de 24/1/2003 quando ainda estava em atividade. Nessa condição, o ex-servidor esteve vinculado, até a data de seu falecimento, ao Sindicato Nacional dos Docentes das Instituições de Ensino Superior – ANDES Nacional que, na data de 13/9/2006, impetrou o Mandado de Segurança 25.156 em favor dos substituídos pelo sindicato com vistas a manter o pagamento da URP livre de eventual supressão determinada pelo TCU. 
Observo que o referido Mandado de Segurança teve a liminar deferida em 1/11/2006, quase quatro anos depois do falecimento do instituidor. Diante desse caso concreto, é pertinente traçar, ainda que de forma simplificada, o alcance da legitimidade ativa das entidades associativas, sejam elas sindicatos ou associações. Para tanto, valho-me das lições do saudoso Ministro Teori Zavaski. Para ele “a Constituição Federal, em notável medida de estímulo e prestígio às ações coletivas, criou duas importantes hipóteses de legitimação ativa: a das entidades associativas e a das entidades sindicais. A primeira, no art. 5º, inciso XXI: as entidades associativas, quando expressamente autorizadas, têm legitimidade para representar seus filiados judicial ou extrajudicialmente. E a segunda, no art. 8º, inciso III: Ao sindicato cabe a defesa dos direitos e interesses coletivos ou individuais da categoria, inclusive em questões judiciais ou administrativas”.[footnoteRef:3]  [3:  Zavascki, Teori Albino. Processo coletivo: tutela de direitos coletivos e tutela coletiva de direitos. 7. ed. rev., atual. e ampl. - São Paulo: Editora Revista dos Tribunais, 2017. p. 168.] 
 Partindo dessa lição, observo que a legitimação dos sindicatos se dá, segundo a Constituição e de acordo com a doutrina, por substituição processual. Nesse caso, o rol de beneficiários substituídos não precisa autorizar que a entidade os represente em demandas judiciais ou extrajudiciais. Portanto, para constar do rol de substituídos é necessária a filiação legal ao sindicato.
Nesse contexto, importa observar que o Mandado de Segurança impetrado pela ANDES não ampara a beneficiária da pensão em epígrafe, porquanto no momento da impetração, o instituidor já havia falecido há quase quatro anos. Assim, ele já não mais se encontrava filiado à referida entidade sindical.
Ademais, vale mencionar que o referido sindicato apenas representa os docentes, sejam ativos ou inativos. Nesse sentido, dispõe o art.8º do Estatuto da entidade:
“Art. 8º. São sindicalizados ao ANDES-SINDICATO NACIONAL todos os docentes das IES públicas ou privadas, de todo o país, que junto a ele requeiram sua sindicalização.
§ 1º. Docentes, para efeito deste Estatuto, são os que exercem atividades de magistério, seja na educação básica ou da educação superior e respectivas modalidades, nas IES de todo o país.
§ 2º. O disposto neste artigo aplica-se aos docentes aposentados, em disponibilidade ou desempregados.
§ 3º. A sindicalização dar-se-á por intermédio da SEÇÃO SINDICAL, da AD-SEÇÃO SINDICAL, ou da SEÇÃO SINDICAL MULTIINSTITUCIONAL e, nas IES onde esta não existir, por intermédio da secretaria regional.” (destaques acrescidos) .
Portanto, observo que a decisão que concedeu liminar em favor da categoria representada pela ANDES não alcança os pensionistas, já que estes não estão entre os substituídos legais pelo sindicato. Além disso, no caso dos autos, reitero que o writ sequer havia sido impetrado no momento em que o Sr. Martin Alberto Ibanez faleceu, fato que descaracteriza por completo suposto amparo dessa decisão para manter o pagamento da URP nos proventos de pensão percebidos pela Sra. Olga Cristina Lopez Ibanez Novion. Assim, não resta outra medida senão excluir, dos proventos da pensão em análise, parcela referente à URP.
Quanto à rubrica judicial referente à incorporação de quintos de Função incorporadas com base na Portaria MEC 474/87, observo que, por meio do Mandado de Segurança 96.15022-2 (peça 8, p. 38-41) , o instituidor conseguiu o direito de perceber seus quintos incorporados até a vigência da Lei 8.168/91, calculados com base no valor da Função Comissionada - FC, tal como disposto na Portaria 474/87 do MEC. Com isso, a incorporação decorrente da ocupação de cargo de direção se deu com base nos valores da Função FC-05 (4/10 de FC-05 – exercício no período de 8/7/1989 – 7/7/1991, peça 8, p. 7) além dos 2/10 de FG 002 (exercida   entre 8/7/1988 – 7/7/1989, peça 8, p. 7) .
Na “VPNI art. 62-A Lei 8.112/1990”, o instituidor recebe pela incorporação de: 4/10 de CD 4, equivalente, em valores de hoje a R$ 410,50 e 2/10 de FG 002, equivalente em valores de hoje a R$ 46,34, totalizando os R$ 456,84 percebidos na rubrica. Nos termos da decisão proferida nos autos do Mandado de Segurança 96.15022-2, o inativo ganhou o direito de:
 (...) perceber (em) seu (s) quintos incorporados, até a vigência da Lei no 8.169/91, calculados com base no valor da Função Comissionada - FC, tal como disposto na Portaria 474/87 do MEC.
Considerando que o interessado faz jus a 4/10 de FC-05 e que já recebe na rubrica “VPNI art. 62-A Lei 8.112/1990” parte dessa incorporação, a título da transformação das Funções de Confiança em Cargos de Direção (4/10 de CD 04) , a decisão judicial garantiu o pagamento da diferença. Assim o valor da rubrica judicial deveria ser de:
	4/10 de FC-05 (*) 
	4/10 de CD-04 (percebido na VPNI do art. 62-A da Lei 8.112/1990) 
	Valor garantido pela decisão judicial com vistas a manter o pagamento da incorporação fundamentada na Portaria MEC 474

	R$ 1.722,88
	R$ 410,50
	R$ 1.312,38

 (*) Valor extraído das tabelas constantes do Acórdão 1.915/2012-TCU-Plenário
Portanto, a rubrica judicial referente ao quinto de FC incorporado pelo instituidor da pensão, deveria ser no valor de R$ 1.312,38 e não os atuais R$ 1.925,83. A referida irregularidade também sugere a negativa de registro e requer a devida correção no valor pago a título de incorporação de quintos de FC decorrente da Portaria MEC 474/87.
Ante o exposto, VOTO para que seja adotada a minuta de acórdão que ora trago ao exame deste Colegiado.
TCU, Sala das Sessões Ministro Luciano Brandão Alves de Souza, em 12 de março de 2019.
Ministro VITAL DO RÊGO 
Relator